臺灣高等法院民事判決　　　　　　　　　95年度上字第1030號
　　上　訴　人　乙○○
　　　　　　　　　　　　　　號.
　　訴訟代理人　楊思勤律師
　　被上訴人　　松府建設股份有限公司
　　　　　　　　　　　　　　下.
　　法定代理人　丙○○
　　訴訟代理人　甲○○
　　　　　　　　王坤成律師
上列當事人間損害賠償事件，上訴人對於中華民國95年11月2日
台灣基隆地方法院95年度訴字第313號第一審判決提起上訴，並
為訴之變更，經本院於96年5月22日言詞辯論終結，茲判決如下
：
    主　文
原判決關於駁回上訴人後開第二項中新台幣壹佰伍拾玖萬元本息
之訴部分，及該部分假執行之聲請，並訴訟費用之裁判廢棄。
被上訴人應給付上訴人新台幣壹佰陸拾玖萬元，及其中新台幣壹
佰伍拾玖萬元自95年1月19日起，其餘新台幣壹拾萬元自95年8月
10日起，均至清償日止，按週年利率百分之五計算之利息。
其餘變更之訴及假執行之聲請駁回。
第一、二審及變更之訴訴訟費用，由被上訴人負擔十分之七，餘
由上訴人負擔。
本判決命被上訴人給付部分，於上訴人以新台幣伍拾陸萬元為被
上訴人預供擔保後得假執行；但被上訴人如以新台幣壹佰陸拾玖
萬元為上訴人預供擔保，得免為假執行。
    事  實
甲、上訴人方面：
一、聲明：
  (一)原判決廢棄。
  (二)被上訴人應給付上訴人新台幣（下同）2,385,000元及其中
    1,590,000元自民國95年1月19日起，其餘795,000元自起訴
    狀繕本送達翌日起，均至清償日止，依週年利率百分之五計
    算之利息。
  (三)請准供擔保宣告假執行。
二、陳述：除與原判決記載相同者，茲予引用外，補稱略以：
  (一)所謂邊間房屋，依社會大眾慣用語，係指建物左右兩側至少
    有一側未與其他建物相連，即連棟建物中位於左、右最側邊
    之一戶，或於不相連之同排建物中位於左、右最側邊之一戶
    ，惟其未與其他建物相連之側邊必須有一定之空間，以符合
    採光、通風、景觀等地理位置之特性。因此邊間房屋之價格
    遠比非邊間房屋之價格為高。被上訴人雖提出價目表，表示
    其第一期工程香榭區之A9邊間房屋（下稱系爭房屋）與其他
    非邊間房屋之價格相去不多云云，惟該價目表乃被上訴人片
    面製作，並非實際成交價格，被上訴人手中尚有足以顯示各
    該房屋實際出售價格之買賣契約，而原審先未依最高法院88
    年度台上字第1671號判決之意旨，解釋邊間房屋，復未依民
    事訴訟法第344條規定，命被上訴人提出買賣契約書或依同
    法第345條規定，認定上訴人主張為真實，遽為不利上訴人
    之判決，於法未合。
  (二)被上訴人在上訴人向其購買房屋時，並未提出第二期羅浮區
    一樓全區配置圖及香榭區、羅浮區交界處之建築物正向立面
    圖與平面圖，且未告知其將來興建房屋之羅浮區之建物與上
    訴人購買系爭房屋間，尚有人車分道之出入口隔離，致系爭
    房屋喪失未與其他建物相連之側邊必須有一定空間，以資符
    合採光、通風、景觀等地理位置之邊間特性，顯與兩造訂立
    系爭房屋及其基地買賣契約（下稱系爭買賣契約）時，上訴
    人要購買邊間之原意不符。又若被上訴人嗣後擬交付之系爭
    房地如確與兩造簽訂契約之合意相符，則被上訴人何願以第
    二期羅浮區編號A3之邊間房屋與上訴人交換之理？足認被上
    訴人未為完全給付，且經上訴人依法催告仍不履行，上訴人
    自得依法解除系爭買賣契約。
  (三)被上訴人在系爭房屋側邊建築高達系爭房屋3樓之公共設施
    ，使系爭房屋為邊間已成不能，爰變更依給付不能之規定，
    請求被上訴人賠償損害。
三、證據：除援用原審所提出者外，補提照片四幀為證。
乙、被上訴人方面：
一、聲明：
　(一)上訴駁回。
　(二)如受不利判決，請准供擔保宣告免為假執行。
二、陳述：除與原判決記載相同者，茲予引用外，補稱略以：被
  (一)上訴人並未向上訴人宣稱其購買之系爭房屋須為邊間，側面
    應具有景觀、採光或通風功能。兩造就被上訴人銷售時之一
    樓全區平面示意圖、買賣合約書之附件六系爭房屋平面圖及
    上訴人於原審庭呈附卷之室內隔局變更之莫內花園一期A戶
    平面圖三紙，於原審均未予爭執其真正。故上開全區平面示
    意圖既已明顯標示有莫內花園第一期之香榭區字樣與第二期
    之羅浮區字樣，買賣合約書附件六之系爭房屋平面圖鄰接第
    二期工程之側牆亦無窗戶之規劃設置，顯見被上訴人於簽訂
    系爭契約時，不可能向上訴人宣稱系爭房屋鄰接第二期工程
    之側牆為有景觀、採光或通風功能之邊間。
  (二)由上訴人於94年5月13日向被上訴人之工程人員要求在三樓
    邊牆增設窗戶乙節，可證在締約時，系爭房屋之側牆本無窗
    戶之規劃設置，且為上訴人所明知，益認被上訴人於簽訂系
    爭契約時，並未向上訴人宣稱系爭房屋鄰接第二期工程之側
    牆為有景觀、採光或通風功能之邊間。被上訴人自無給付不
    完全之情事。
三、證據：除援用原審所提出者外，補提羅浮區A棟一層平面圖
    、A棟立面圖為證。
    理  由
一、上訴人於原審請求被上訴人依系爭買賣契約第27條規定賠償
    7,950,000元部分，於本院審理中變更為依給付不能之規定
    而為請求，核與民事訴訟法第446條第1項但書、第255條第1
    項第2款之規定相符，應先敘明。
二、上訴人主張：上訴人於93年10月1日與被上訴人簽訂系爭契
    約書，約定以10,480,000元，向被上訴人購買系爭房屋及所
    坐落之基地，當時被上訴人向上訴人宣稱系爭房屋係屬一般
    所稱之邊間，故售價比隔鄰房地昂貴，上訴人同意買受後，
    於95年1月18日前先後繳付價款1,590,000元。詎被上訴人竟
    又在系爭房屋旁邊土地興建莫內花園第二期工程，建物與系
    爭房屋比鄰興建，致系爭房屋已非被上訴人先前宣稱之邊間
    。經上訴人向被上訴人表示其已違約，並有詐欺之嫌，被上
    訴人自知理虧，即詢問上訴人是否同意補貼36萬元後，與坪
    數較大之莫內花園第二期工程中編號A3邊間之房屋交換，上
    訴人為求息事寧人，乃表示同意，惟被上訴人竟又反悔，被
    上訴人係屬給付不能，上訴人已依法解除系爭買賣契約，爰
    依民法第259條、第226條規定請求被上訴人返還所收價款，
    並賠償795,000元等情，求為命：被上訴人給付上訴人
    2,385,000元及其中1,590,000元，自95年1月19日起，其餘
    795,000元，自起訴狀繕本送達翌日地，均至清償日止，依
    週年利率百分之五計算利息之判決。
    被上訴人則以：上訴人主張解除系爭買賣契約，請求返還已
    付價金與損害賠償，應就系爭買賣契約有法定解除事由之有
    利於己之事實，負舉證責任。上訴人購買之系爭房屋確為該
    棟建物之邊間，僅該房屋與「莫內花園」第二期工程（羅浮
    區）相鄰，中間隔有人、車分道之出入口等公共設施，且面
    臨第二期之側面，本無規劃設置窗戶，此為上訴人購屋時所
    明知，故系爭房屋之側面有無興建莫內花園第二期工程，對
    於採光或通風之考量並無差異。至於房屋成交價格之高低，
    通常取決於購買時之市場行情與個案議價之結果，實際成交
    價不一定與開價價格成正比，即開價高者，其成交價不一定
    較高，且依被上訴人銷售房屋時公開之莫內花園第一期工程
    A棟價格表所示，其中面積稍大之系爭房屋每坪約13.8萬元
    ，隔鄰A8號房屋每坪單價約13.5萬元、A7號房屋每坪單價約
    13.4萬元，足見所謂邊間對於價差之影響極為輕微。況被上
    訴人購買系爭房屋後，於94年5月13日要求被上訴人移動管
    道間與廚房之位置、不施作部分隔間牆、以及在3樓邊牆增
    設寬180公分、高120公分之窗戶等室內格局變更，經被上訴
    人公司工務人員在其中在3樓邊牆增設窗戶之部分特別註記
    ：「若與法規牴觸則不做」，並經上訴人親自簽名確認，可
    見被上訴人公司工程人員並未當場應允，則被上訴人主張兩
    造確曾合意於系爭房屋正門左側處開立大型景觀窗戶，且經
    被上訴人同意云云，並非實在，益證兩造締結系爭買賣契約
    時，系爭房屋與莫內花園第二期工程相鄰之牆面，並無窗戶
    之規劃設置，且為上訴人所明知。又依被上訴人於銷售時提
    供予消費者之全區平面示意圖，已明顯標示有莫內花園第一
    期之香榭區與第二期之羅浮區，且買賣合約書附件6之系爭
    房屋平面圖，確無窗戶之規劃設置，是被上訴人於締約時不
    可能向上訴人宣稱系爭房屋左側牆面為有景觀、採光、或通
    風功能之邊間。至於被上訴人公司之人員王明鈿僅處理與上
    訴人之換屋事宜，其並非被上訴人委託之銷售公司與上訴人
    締約之人員，不得據以認被上訴人公司於締約時曾向上訴人
    宣稱系爭房屋之左側牆面為具有景觀、採光、或通風功能之
    邊間。則上訴人主張兩造成立系爭買賣契約時曾約定系爭房
    屋應係上訴人屬意之邊間云云，亦非實在。從而，系爭買賣
    契約既無法定解除事由，上訴人委託律師發函解除系爭買賣
    契約，並請求返還已繳之價金與違約金，於法不合等語，資
    為抗辯。
二、兩造不爭執之事項：
  (一)兩造曾訂立系爭買賣契約。
  (二)系爭買賣契約書、被上訴人銷售時之一樓全區平面示意圖、
    建造執照暨核准之系爭房屋平面圖、94年5月13日室內隔間
    變更圖之形式真正。
  (三)上訴人於95年1月18日前合計給付被上訴人買賣價款1,590,
    000元。
  (四)系爭買賣契約附件6房屋平面圖上與羅浮區相鄰的牆壁本無
    設置窗戶。
  (五)被上訴人未向上訴人表示系爭房屋之鄰地不會興建房屋。
四、就上訴人得否以可歸責於被上訴人之事由致給付不能而解除
    契約言。關於此，上訴人主張兩造成立系爭買賣契約時，曾
    約定系爭房屋應係周圍保留相當空地，得使上訴人眺視遠方
    ，並利以採光及通風之真正「邊間」房屋，然被上訴人已於
    緊鄰系爭房屋旁興建其他建物，係可歸責於被上訴人之事由
    致給付不能，其自得依法解除契約等語，被上訴人則以依系
    爭房屋之原設計，即未於左側開窗，此為上訴人所明知，因
    此，無給付不能可言置辯。查被上訴人推出莫內花園藝墅歐
    洲系列，係規劃分第一期「香榭區」、第二期「羅浮區」兩
    區，系爭房屋係位於「香榭區」最左側，有兩造所不爭執之
    第一期一樓全區平面示意圖在卷為憑。依上開圖面，可知兩
    造所約定之系爭房屋，雖非「莫內花園」全區建物之最側邊
    ，但係位於第一期「香榭區」A排連棟建物之最側邊。又兩
    造於已合意在系爭房屋3樓左側設置寬180公分、高120公分
    之窗戶，亦有上訴人所提出為被上訴人不爭執之變更設計圖
    面為證（原審卷49頁），由該設計圖面上註明「若與法規牴
    觸則不做」，可知兩造同意若法規許可即施作該窗戶，易言
    之，設置該窗戶有事實上可能性（至於現行法規是否准許，
    乃判斷被上訴人有無上訴人設置義務之問題，即令現行法規
    不允許，亦非日後絕不可能因上訴人依相關法令為申請，或
    法令變更而成為可能）。又房屋設置窗戶之目的，通常不外
    乎為採光、通風或眺望等功能，此等功能之發揮，必以該房
    屋與其他建物有相當距離間隔為前提，兩造既同意於法規許
    可下於系爭房屋開設窗戶，且該窗戶原設計為寬180公分、
    高120公分，屬大型景觀窗，可知兩造同意系爭房屋與其他
    建物間，應有相當距離之間隔。被上訴人雖辯稱上訴人係94
    年5月13日向工程人員提出變更設計開設該窗戶之要求，該
    窗戶非原設計範圍，被上訴人於簽訂系爭買賣契約時，並未
    答應系爭買賣接鄰第2期之側牆有採光、通風等功能之邊間
    ，此為上訴人所明知，因此並無給付不能等語。然系爭買賣
    契約為預售屋契約，於系爭房屋建築完成前，買受人可就建
    築完成後之房屋應如何具體設計，預為規劃，系爭買賣契約
    第14條亦預就建築設計變更之處理，有所約定，從而系爭買
    賣契約當事人於房屋建築完成後，就設計變更所達成之合意
    ，仍應認為系爭買賣契約內容之一部。兩造於達成上開設置
    窗戶之合意後，被上訴人嗣於緊鄰系爭房屋左側興建車道及
    公共設施，此公共設施之高度是蓋到系爭房屋之三樓頂，為
    被上訴人於原審自承在卷（原審卷59頁），且有被上訴人所
    提出於系爭買賣契約簽訂後所設計之「莫內花園」第一期（
    香榭區）與第二期（羅孚區）交界處之建築物正向立面圖與
    平面圖可按（原審卷55頁、56頁），此一公共設施之高度，
    已逾上開窗戶之高度，使上開窗戶事實上無法設置，則上訴
    人主張被上訴人已無法履行系爭買賣契約所定，交付與其他
    建物有相當距離之間隔之房屋予上訴人，而陷於給付不能，
    自屬有據。按因可歸責於債務人之事由，致給付不能者，債
    權人得解除契約，觀民法第226條及第256條規定自明。本件
    既因可歸責於被上訴人之事由，致給付不能，已如前述，則
    上訴人主張其得依法解除契約，自屬有據。又上訴人已以此
    事由，委由楊思勤律師事務所於95年5月18日發函向被上訴
    人為解除契約之意思表示，該意思表示於同月22日經被上訴
    人收受，亦有楊思勤律師事務所95年度律傑字第950518號函
    及掛號信件回執影本存卷可參（原審卷15頁、16頁），是上
    訴人主張系爭買賣契約已經依法解除，應為可採。
五、就上訴人得請求被上訴人給付之金額言。按契約解除時，當
    事人雙方回復原狀之義務，除法律另有規定或契約另有訂定
    外，由他方所受領金錢者，應附加自受領時起之利息償還之
    ，解除權之行使，不妨礙損害賠償之請求，民法第259條第2
    款、第260條分別定有明文。上訴人基於系爭買賣契約已於
    95年1月18日前給付被上訴人買賣價金159萬元之事實，為兩
    造所不爭，則上訴人依上開規定，請求被上訴人返還該159
    萬元及自95年1月19日起至清償之日止按年息百分之五計付
    利息，自屬有據。又上訴人主張其因購買系爭房屋，付出諸
    多心血與勞力，復因發生本件紛爭而不斷透過各種管道與人
    脈與被上訴人進行，自受有重大損害，併請求被上訴人賠償
    部分，雖無法提出證據以證明其所受損害額如何，然當事人
    已證明受有損害而不能證明其數額或證明顯有重大困難者，
    法院應審酌一切情況，依所得心證定其數額，民事訴訟法第
    222條第2項亦有明文。以系爭房屋之售價不低，上訴人就系
    爭房屋如何設計規劃，當會花費心力，觀諸兩造就系爭房屋
    之設計，確曾討論，並於平面圖上詳為記載（原審卷48頁至
    50頁），更臻無疑，此等因購買系爭房屋所付出之時間、勞
    力，通常會使上訴人無法於同一時間再從事其他勞動，造成
    財產上實質減少，因此，上訴人主張應由法院依上開規定，
    以自由心證定其損害額，自屬可採。本院審酌上訴人因購買
    系爭房屋所付出之心力、時間之情形，認為上訴人主張其所
    受損害額為795,000元，尚屬過高，應以10萬元為其損害額
    方為適當。上訴人請求被上訴人應賠償10萬元及自95年8月
    10日起，均至清償日止，按週年利率百分之五計算之利息
    為有理由，應予准許，逾此範圍，其請求為無理由，應予駁
    回。
六、綜上所述，上訴人於原審本於解除契約回復原狀之法律關係
    ，請求被上訴人給付1,590,000元並自95年1月19日起至清償
    日止，按週年利率百分之五計算之利息，及於本院變更依給
    付不能損害賠償請求被上訴人賠償100,000元並自起訴狀繕
    本送達被上訴人之翌日即95年8月10日起，至清償日止，按
    週年利率百分之五計算之利息，為有理由，應予准許。逾此
    所為請求，為無理由，應予駁回。原審就被上訴人應依解除
    契約回復原狀規定返還上訴人159萬元及遲延利息部分，為
    上訴敗訴之判決，並駁回其假執行之聲請，尚有未洽，上訴
    意旨求予廢棄改判，為有理由，爰由本院予以廢棄改判，並
    就上訴人變更之訴應准許部分，合併判決如主文第二項所示
    ，及依上訴人聲請及被上訴人之陳明為附條件之准、免假執
    行之宣告。又上訴人於本院變更之請求不應准許部分，其假
    執行亦失所附麗，應並予駁回。
七、據上論結，本件上訴為有理由，變更之訴為一部有理由，一
    部無理由。依民事訴訟法第450條、第449條第1項、第79條
    、第463條、第390條第2項、第392條第2項，判決如主文。
中　　華　　民　　國　　96　　年　　6 　　月　　4 　　日
                    民事第九庭
                        審判長法  官    黃熙嫣
                              法  官    陳玉完
                              法  官    呂太郎
正本係照原本作成。
被上訴人如不服本判決，應於收受送達後20日內向本院提出上訴
書狀，其未表明上訴理由者，應於提出上訴後20日內向本院補提
理由書狀（均須按他造當事人之人數附繕本）上訴時應提出委任
律師或具有律師資格之人之委任狀；委任有律師資格者，另應附
具律師資格證書及釋明委任人與受任人有民事訴訟法第466條之1
第1項但書或第2項（詳附註）所定關係之釋明文書影本。
中　　華　　民　　國　　96　　年　　6 　　月　　8 　　日
　　　　　　　　　　　　　　　書記官     黃千鶴
附註：
民事訴訟法第466條之1（第1項、第2項）：
對於第二審判決上訴，上訴人應委任律師為訴訟代理人。但上訴
人或其他法定代理人具有律師資格者，不在此限。
上訴人之配偶、三親等內之血親、二親等內之姻親，或上訴人為
法人、中央或地方機關時，其所屬專任人員具有律師資格並經法
院認為適當者，亦得為第三審訴訟代理人。
